【裁判字號】    97,上易,201
【裁判日期】    970820
【裁判案由】    重利等
【裁判全文】
臺灣高等法院臺南分院刑事判決         97年度上易字第201號
上  訴  人
即  被  告  甲○○
選任辯護人  何永福律師
上列上訴人因重利等案件，不服臺灣嘉義地方法院95年度易字第
418號中華民國97年3月19日第一審判決（起訴案號：臺灣嘉義地
方法院檢察署95年度偵續一字第3號），提起上訴，本院判決如
下：
    主  文
上訴駁回。
    事  實
一、甲○○基於重利之犯意，透過代書蔡超妃之介紹，於民國（
    下同）88年4月間某日，在蔡超妃位於嘉義市○○街一一六
    號四樓二之事務所內，乘丁○○因急迫而急需金錢週轉之際
    ，將其向金主卓武騰所調借之現金新臺幣（下同）八十萬元
    貸予丁○○，丁○○並提供其姪子許詩偉及許世清所有坐落
    嘉義縣大林鎮○○○段一五五之五、一五五之七地號土地及
    其上門牌號碼嘉義縣大林鎮上林里頂員林一六號建物，由蔡
    超妃代為設定本金最高限額抵押權九十六萬元予金主卓武騰
    ，預扣利息、佣金及蔡超妃所收取代辦抵押權設定費用九千
    六百七十元（代辦抵押權設定費用九千六百七十元部分為丁○○應負擔之費用）後，丁○○實際僅取得六十八萬元，嗣
    因丁○○無法清償全額借款本金及利息，甲○○遂於90年4
    月初某日，另向金主賴建龍調借現金一百萬元貸予丁○○，
    用以償還前次借款尚未清償之本金及利息，並塗銷上開本金
    最高限額抵押權九十六萬元登記，復要求丁○○簽立面額一
    百萬元之本票一紙、面額三十八萬元之本票一紙及借款金額
    一百萬元之借據一紙，再由蔡超妃就上開不動產代為設定本
    金最高限額抵押權一百五十六萬元予金主賴建龍，並由丁○○支付蔡超妃代辦抵押權設定費用八千元，甲○○嗣償還向
    賴建龍調借現金後，賴建龍乃於90年9月20日，將上開本金
    最高限額抵押權一百五十六萬元讓與登記予甲○○。嗣丁○○因無法償還上開借款本金及利息，乃於91年1月間將其兄
    丙○○名下車牌號碼Ｃ三—○二○○號自用小客車一台過戶
    登記予甲○○抵償債務二十五萬元。後因丁○○無力支付利
    息，甲○○為催討利息，竟與真實姓名年籍不詳綽號「阿成
    」之成年男子共同基於強制之犯意聯絡，於91年4月間某日
    晚上9時許，夥同「阿成」至丁○○之母親戊○○位於嘉義
    縣大林鎮上林里一六號住處，向戊○○恫嚇稱：「如果不跟
    我去，就要讓妳女兒死」等語，使戊○○心生畏懼，隨同甲○○及「阿成」前往丁○○當時位於嘉義市○○路住處，甲○○復於該處向戊○○接續恫嚇稱：「如果不簽本票，就要
    讓妳女兒死」等語，脅迫戊○○在該處簽立面額五萬元之本
    票一紙，抵償丁○○所積欠之債務。甲○○因此於88年4月
    間至91年4月間之三年間取得上開與原本顯不相當之重利合
    計為九十八萬二千三百三十元（【丁○○簽立面額一百萬元
    本票一紙】＋【丁○○簽立面額三十八萬元本票一紙】＋【
    抵償二十五萬元債務之車牌號碼Ｃ三—○二○○號自用小客
    車一台】＋【戊○○簽立面額五萬元本票一紙】－【丁○○
    實際取得借款六十八萬元】－【蔡超妃代辦本金最高限額抵
    押權九十六萬元設定費用九千六百七十元】－【蔡超妃代辦
    本金最高限額抵押權一百五十六萬元設定費用八千元】＝【
    九十八萬二千三百三十元】）。嗣丁○○因不堪重利之負荷
    ，遂由家人商請地方人士林宜服出面協調，雙方於92年6月
    30 日達成協議，約定丁○○清償七十二萬元，雙方債權債
    務即為消滅，甲○○並應撤回強制執行之聲請並塗銷上揭抵
    押權登記。惟事後甲○○僅撤銷強制執行之聲請，仍拒絕塗
    銷抵押權登記，亦未返還丁○○所簽立之借據及本票等憑據
    ，復向嘉義地院聲請拍賣上開不動產，丁○○始向臺灣嘉義
    地方法院檢察署提出告訴，因而查悉上情。
二、案經丁○○訴由臺灣嘉義地方法院檢察署檢察官偵查起訴。
    理  由
一、認定犯罪所憑之證據及理由
（一）按被告以外之人於審判外之陳述，經當事人於審判程序同
      意作為證據，法院審酌該言詞陳述或書面陳述作成時之情
      況，認為適當者，亦得為證據。當事人、代理人或辯護人
      於法院調查證據時，知有第159條第1項不得為證據之情形
      ，而未於言詞辯論終結前聲明異議，視為有前項之同意，
      刑事訴訟法第159條之5定有明文。查本件認定事實所引用
      之陳述證據，經本院於審理時提示被告甲○○及其辯護人
      均表示無意見，迄於言詞辯論終結前亦未聲明異議，可認
      為同意作為證據，本院審酌該供述證據之取得過程並無瑕
      疵，與本案待證事實間復具有相當之關聯性，以之為本案
      證據尚無不當，自得採為證據，先予明。
（二）被告於上揭時間借款予告訴人丁○○，並由告訴人簽發面
      額面額一百萬元、三十八萬元之本票及借款金額一百萬元
      之借據各一紙，復以丙○○名下車牌號碼Ｃ三—○二○○
      號自用小客車一台抵償債務，告訴人之母戊○○被迫簽發
      面額五萬元本票一紙抵償債務等事實，由下述證據堪予認
      定：
    １證人即告訴人丁○○之證述（見第908號偵查卷3、24、25
      、39、40、97、98頁、第1854號偵查卷10、46頁、第5407
      號偵查卷22至24頁、第46號偵查卷15、16、18、49至51頁
      、第3號偵查卷26、27頁 、原審卷(一)149至163、192至212
      頁、原審卷(二)57至67頁）。
    ２證人戊○○之證述（ 見第5407號偵查卷24頁、第3號偵查
      卷25至27頁、原審卷(一)138至148頁）。
    ３證人丙○○之證述（見第3號偵查卷25、26頁 、原審卷(一)
      97至111頁）。
    ４證人陳許春月之證述（見第46號偵查卷50、51頁）。
    ５證人蔡超妃之證述（ 見第908號偵查卷97、98頁、第46號
      偵查卷19、20、49頁 、第3號偵查卷24、25、28頁、原審
      卷(一)第119至138頁、原審卷(二)68至74頁）。
    ６證人卓武騰之證述（見第46號偵查卷48、88頁）。
    ７證人賴建龍之證述（見第46號偵查卷18、19、49頁）
    ８證人林宜服之證述（見第46號偵查卷50頁）。
    ９有告訴人所簽立面額一百萬元、三十八萬元之本票及借款
      金額一百萬元之借據影本各一紙（見第908號偵查卷78、
      79頁）、嘉義縣大林鎮○○○段一五五之五、一五五之七
      地號土地登記謄本及及其上門牌號碼嘉義縣大林鎮上林里
      頂員林一六號建物登記謄本（見第908號偵查卷83至88頁
      ）、嘉義縣大林地政事務所94年4月6日嘉林地一字第○九
      四○○○一四九三號函附上開土地及建物自八十八年迄今
      辦理抵押權設定、讓與等相關登記之申請書影本（見第
      5407號偵查卷38至116頁）、告訴人之母戊○○所簽立面
      額五萬元本票影本一紙（見原審法院91年度票字第633號
      聲請本票裁定卷宗）、汽車保管條（見第5407號偵查卷6
      頁）、交通部公路總局嘉義區監理所95年9月22日嘉監車
      字第○九五○一○四五六○號函附車牌號碼Ｃ三—○二○○號自用小客車汽車過戶登記書、汽車車輛異動登記書影
      本（見原審卷(一)33至35頁）在卷可稽
    10被告方坦承貸放款項予告訴人丁○○，告訴人並簽立面額
      一百萬元、三十八萬元之本票及借款金額一百萬元之借據
      各一紙，嗣以其兄丙○○名下車牌號碼Ｃ三—○二○○號
      自用小客車一台抵償債務二十五萬元，並有至嘉義縣大林
      鎮上林里頂員林一六號帶告訴人母親戊○○至告訴人位於
      嘉義市○○路住處，戊○○有簽立面額五萬元本票一紙抵
      償債務等事實。
（三）關於代辦抵押權設定費用應由告訴人支付，代辦本金最高
      限額抵押權九十六萬元及一百五十六萬元設定費用分別係
      九千六百七十元及八千元等情，已據證人蔡超妃於偵查（
      見第3號偵查卷28頁）、原審（見本院卷(一)134頁、原審卷
      (二)72、73頁）證述無訛，並有蔡超妃提出之代辦費用明細
      表在卷可稽（見原審卷(二)90、91頁），證人丁○○亦證稱
      ：第一次借款時，被告把錢扣除佣金及利息後交給蔡超妃
      ，蔡超妃再扣除代書費用後，才交付剩餘之六十八萬元，
      之後都沒有另外拿錢給蔡超妃支付代書費用等語（見原審
      卷(一)207頁、原審卷(二)64、65頁） ，則告訴人實際向被告
      借款金額應為六十八萬元加計其應負擔之代書代辦抵押權
      設定費用九千六百七十元及八千元，合計為六十九萬七千
      六百七十元。
（四）告訴人雖指訴其有於89年5月10日匯款七萬元予被告之妻
      卓秋香、於91年8月15日匯款一萬五千元予代書蔡超妃償
      還上開借款利息等語，然被告、卓秋香、蔡超妃均否認上
      開匯款係償還本件借款利息，告訴人復於原審證稱：係為
      償還其另外再借款項而匯款七萬元予卓秋香等語（見原審
      卷(一)204頁），核與證人卓秋香於偵查所述：該七萬元係
      丁○○另外還款等語（見46號偵查卷51頁）相符，證人蔡
      超妃亦證稱：該筆一萬五千元匯款應係丁○○償還當時委
      託其辦理貸款所支付之手續費等語（見原審卷(二)71、72
      頁），參以告訴人係向被告借款，如欲清償利息可逕自匯
      入被告帳戶，實無由轉匯他人帳戶之理，足認上揭二筆匯
      款應與本案借款無涉。告訴人雖另於原審證述有於91年間
      向友人劉玉霞借款四萬元再交予被告償還利息等語，惟經
      原審隔離訊問結果，證人丁○○（見原審卷(二)57至67頁）
      、劉玉霞（見原審卷(二)44至57頁）就聯絡借款時間、地點
      、借款經過、交付款項之時間、地點所述均有歧異，則其
      二人就此部分之證言，顯難採信。告訴人雖亦證述戊○○
      所被迫簽立之面額五萬元本票業已償還，並陸續支付利息
      等語，然為被告所否認，告訴人復未提出其他證據以實其
      說，則其此部分之證述，亦難採信。
二、對於被告辯解本院之判斷
（一）被告辯解要旨
      被告矢口否認有何重利及脅迫戊○○簽立本票犯行，辯稱
      ：先後貸款八十萬元、一百萬及三十八萬元予告訴人，均
      分別僅預扣第一期利息，其餘均在蔡超妃代書事務所如數
      交付告訴人，未脅迫戊○○簽立面額五萬元本票一紙，該
      紙本票係戊○○自行簽立抵償債務云云。
（二）不採的理由
    １證人丁○○證稱：僅收到被告交付之六十八萬元，之後即
      未再收受任何款項，蔡超妃未另外收取代辦抵押權設定費
      用等語（見原審卷(一)207、210頁、原審卷(二)65頁），且證
      人蔡超妃亦證稱：未經手被告與告訴人間金錢交付事宜，
      不知被告實際交付告訴人若干金額等語（ 見第3號偵查卷
      24頁、本院卷(一)125至127、132、137頁），被告「先後三
      次貸款予告訴人，均分別僅預扣第一期利息，其餘均在蔡
      超妃代書事務所如數交付告訴人」之所辯，與證人丁○○
      、蔡超妃之證述不符，且如依被告所辯 ，被告於90年4月
      間， 已知告訴人對前次88年4月借款八十萬元之本金及利
      息，尚無法償還，被告除用以清償該次借款未還之本金及
      利息外，竟願再交付其餘款項，實與常理有違。被告復無
      法提出證據證明各次借款預扣第一期利息後均有如數交付
      現款予告訴人，所辯顯係卸責之詞，不足採信。
    ２被告如何偕同「阿成」至戊○○位於嘉義縣大林鎮上林里
      頂員林一六號住處，以事實欄所載方式脅迫戊○○至告訴
      人位於嘉義市○○路住處並在該處簽發面額五萬元本票一
      紙抵償債務等情，業據證人戊○○（見第5407號偵查卷24
      頁、第3號偵查卷26頁、原審院卷(一)139、143至145 、147
      、148頁）、丁○○（見第5407號偵查卷23頁 、原審卷(一)
      153至159頁）分別於偵查及原審證述明確，證人戊○○、
      丁○○雖為母女關係，惟經原審隔離訊問結果，其就被告
      如何對戊○○脅迫使其不得已始簽立面額五萬元之本票一
      紙之主要情節所為證述相互一致，如非親身經歷之事實何
      以就經過情節所述均相符合，是其二人關於戊○○遭脅迫
      簽立面額五萬元本票一紙之證述，應堪採信。又證人丁○○、戊○○均證稱：「事後有就被迫簽立本票一事報警處
      理」、「警察都是被告離開之後才來，故未製作筆錄」等
      語（見原審卷(一)148、150、199頁） ，核與證人即當時任
      職民雄分局大林分駐所之乙○○證述：「戊○○、丁○○
      他們當初有110報案說有財物上的糾紛，請警方到場，我
      到現場只有他們二人，沒有其他人，他們沒有講出具體的
      實情，說是財物上發生事情，並沒有明白表示要報案，我
      到現場沒有製作筆錄，也沒有帶他們回去警局製作筆錄」
      等語相符。且本件借款人為告訴人，並非戊○○，戊○○
      並無義務為告訴人代償債務，苟其基於親誼而自願代償，
      被告亦無需偕同「阿成」親赴戊○○位於嘉義縣大林鎮上
      林里頂員林一六號住處，將戊○○載至告訴人位於嘉義市
      ○○路住處，始得取得戊○○簽發之面額五萬元本票之理
      ，被告上述辯解，亦不足採。又被告係因追償債務而迫使
      戊○○簽立本票，則其目的既僅為索回告訴人所積欠之款
      項，主觀上即難認有不法所有之意圖。
    ３綜上所述，被告向告訴人收取之重利應以被告所取得告訴
      人簽立面額一百萬元本票一紙、面額三十八萬元本票一紙
      、抵償二十五萬元債務之車牌號碼Ｃ三—○二○○號自用
      小客車一台、告訴人之母戊○○簽立面額五萬元本票一紙
      合計為一百六十八萬元，扣除告訴人實際借得款項六十九
      萬七千六百七十元後，合計為九十八萬二千三百三十元。
      被告既於88年4月間至91年4月間之三年間收取九十八萬二
      千三百三十元利息，堪認其所收取之利息與其借款原本相
      較應屬顯不相當之重利。加以告訴人係於急需用錢之際向
      被告借款，業據其於原審證述無訛（見原審卷(二)64頁），
      衡情以上開收取利息之金額，借款人若非出於急迫自無以
      該方式借款之理。是被告明知告訴人需款孔急，仍乘其急
      迫之際，預定苛刻條件，貸以金錢而取得重利，自有乘人
      急迫之情，且其脅迫告訴人之母戊○○簽立面額五萬元本
      票等情，亦經認定如前。本件被告重利及強制犯行事證明
      確，均堪以認定。
三、論罪科刑之理由
（一）被告係出於一個乘他人急迫貸以金錢，而取得與原本顯不
      相當之重利之單一犯意，而乘告訴人急需用款之際，貸以
      金錢並收取重利，依該犯罪內容，客觀上有密集實行犯罪
      之性質，行為人主觀上亦係基於反覆實施之犯意為之，應
      論以集合犯之實質上一罪，核其所為，係犯刑法第344 條
      之重利罪。 又按刑法第305條之恐嚇危害安全罪，係指單
      純以將來加害生命、身體、自由、名譽、財產之事，恐嚇
      他人致生危害於安全而言，如對於他人之生命、身體等，
      以現實之強暴、脅迫手段加以危害要挾，使人行無義務之
      事或妨害人行使權利， 即應構成刑法第304條之強制罪，
      縱有恐嚇行為，亦僅屬犯強制罪之手段，無更論以恐嚇危
      害安全罪之餘地（ 最高法院84年度臺非字第194號判決參
      照）。本件被告索債之方式縱有恐嚇行為，揆諸上揭說明
      ，亦僅屬犯強制罪之手段，無更論以恐嚇危害安全罪之餘
      地。是被告以脅迫使告訴人之母戊○○簽發本票而行無義
      務之事，核係犯刑法第304條第1項之強制罪。公訴意旨未
      予斟酌被告並無不法所有之意圖 ，而認係犯刑法第346條
      第1項恐嚇取財罪嫌，尚有未洽， 惟其基本事實同一，本
      院自應予審理，並變更其起訴法條。被告與真實姓名年籍
      不詳綽號「阿成」之成年男子就以脅迫使戊○○簽發本票
      之強制犯行，互有犯意聯絡與行為分擔，均為共同正犯。
      被告以脅迫使告訴人之母戊○○簽發面額五萬元之本票，
      其行為雖有數個，但係基於同一追索債務之目的，而於密
      接之時地內實施，各行為之獨立性極為薄弱，應視為數個
      舉動之接續施行，合為包括之一行為，屬實質上一罪之接
      續犯。
（二）
    １被告行為後，94年2月2日修正公布之刑法，自95年7月1日
      施行，修正後之刑法刪除第55條關於牽連犯之規定，本件
      被告所犯上開二罪間，有方法目的之牽連關係，依修正前
      即行為時刑法之規定，應從一重之刑法第304條第1項之強
      制罪處斷，依修正後之刑法既已刪除牽連犯之規定，則所
      犯上述二罪應依數罪併罰之規定分論併罰，比較新舊法之
      規定，修正後之規定並非較有利於被告，依刑法第2條第1
      項之規定，仍應適用行為時之法律，即適用修正前刑法第
      55條牽連犯之規定，從一重之強制罪處斷。
    ２被告本件犯罪時之刑法第41條第1項前段規定：「犯最重
      本刑為5年以下有期徒刑以下之刑之罪，而受6個月以下有
      期徒刑或拘役之宣告，因身體、教育、職業、家庭之關係
      或其他正當事由，執行顯有困難者，得以1元以上3元以下
      折算一日，易科罰金。」又被告行為時之易科罰金折算標
      準，修正前罰金罰鍰提高標準條例第2條前段（現已刪除
      ）規定，就其原定數額提高為100倍折算1日，則本件受刑
      人行為時之易科罰金折算標準，應以銀元300元折算1日，
      經折算為新臺幣後，應以新臺幣900元折算為1日。惟94年
      2月2日修正公布並於95年7月1日施行之刑法第41條第1項
      前段則規定：「犯最重本刑為五年以下有期徒刑以下之刑
      之罪，而受六個月以下有期徒刑或拘役之宣告者，得以新
      臺幣一千元、二千元或三千元折算一日，易科罰金。」比
      較修正前後之易科罰金折算標準，以95年7月1日修正公布
      施行前之規定，較有利於被告，則應依刑法第2條第1項前
      段，適用修正前刑法第41條第1項前段規定，定其折算標
      準。
（三）原審依上開事證，適用前述法律，並審酌被告被告係高職
      畢業之智識程度，正值壯年，肢體健全，不思勞動獲取報
      酬，其貸與金錢所得之重利金額，對社會交易秩序所造成
      之損害，為催討債務對被害人施以脅迫之犯罪手段，對被
      害人造成之精神及身體侵害非輕，犯後猶飾詞狡辯，迄未
      與被害人達成和解等一切情狀，量處有期徒刑一年，減為
      有期徒刑6月，並諭知易科罰金之折算標準 。經核認事用
      法均無不合，量刑亦屬妥當，被告及檢察官仍執陳詞，上
      訴指摘原判決不當，均為無理由，均應予駁回。
四、不另為無罪諭知部分
（一）公訴意旨另以：被告基於意圖為自己不法所有之犯意，於
      91年4月中旬，前往戊○○住處，向戊○○恐嚇稱：「 妳
      要車，還是要二個孫子」等語，使戊○○心生畏懼，將其
      子丙○○所有車牌號碼Ｃ三—○二○○號自用小客車一輛
      交付被告，抵償告訴人丁○○所積欠之利息，因認被告此
      部分所為亦涉有刑法第346條第1項之恐嚇取財罪嫌。訊據
      被告堅決否認上開恐嚇取財犯行，辯稱：該車牌號碼Ｃ三
      —○二○○號自用小客車係告訴人丁○○於90年10月2日
      交其保管，並同意三個月內如未清償債務，該車即歸被告
      所有，並交付該車辦理過戶所需證件資料，嗣告訴人屆期
      仍未清償債務，被告始於91年1月22日將該車辦理過戶至
      妻子卓秋香名下，告訴人指稱被告於91年4月間，前往戊○○住處迫其交付該車顯屬不實等語。
（二）經查，告訴人丁○○確有簽立汽車保管條一紙交被告收執
      ， 且該車確於91年1月22日辦理過戶至被告妻子卓秋香名
      下 ，有該保管條（見第5407號偵查卷第6頁）及交通部公
      路總局嘉義監理所96年11月29日嘉監字第0960117069號函
      檢送之汽車異動歷史查詢表（見原審卷(二)19、20頁）各一
      紙在卷可稽，被告此部分之所辯，堪認為實。告訴人丁○○雖於偵查、原審證稱：該保管條係遭被告脅迫所簽等語
      （見第5407號偵查卷24頁、原審(一)151、152、161頁），
      然未提出其他證據以資證明，所為證述即難遽信。證人丁○○（見第1854號偵查卷46頁、原審卷(一)149至151、156
      、1 99頁）、戊○○（見第5407號偵查卷24頁、第3號偵
      查卷26頁、原審卷(一)138、139、148頁）雖均於偵查、原
      審證稱：被告確有於91年4月間某日，前往戊○○住處，
      向戊○○恐嚇稱：「妳要車，還是要二個孫子」等語，迫
      使戊○○將其子丙○○名下車牌號碼Ｃ三—○二○○號自
      用小客車一輛交予被告抵償債務云云，惟此外未提出其他
      證據以資證明此部分之事實，參酌前述告訴人丁○○簽立
      汽車保管條，並交付該車辦理過戶所需證件資料使被告該
      車辦理過戶至被告妻子卓秋香名下等事實綜合判斷，單憑
      證人戊○○、丁○○二人之證述，尚不足已認定被告有前
      述恐嚇之犯行，更難謂其有何不法所有意圖或以強暴、脅
      迫使人行無義務之事或妨害人行使權利，即與恐嚇取財之
      構成要件不合，亦難遽認被告有何強制、恐嚇之犯行。此
      外復查無其他積極證據證明被告確有公訴人所指此部分之
      犯行，惟公訴意旨認此部分與上開論罪科刑之重利及強制
      罪間有方法結果之牽連關係，屬裁判上一罪，爰不另為無
      罪之諭知。
三、適用之法律：
    刑事訴訟法第368條。
本案經檢察官吳忠賢到庭執行職務。
中    華    民    國    97   年     8     月    20    日
                  刑事第三庭    審判長法  官  宋明蒼
                                      法  官  蘇清水
                                      法  官  蔡勝雄
以上正本證明與原本無異。
不得上訴。
                                      書記官  汪姿秀
中    華    民    國    97    年    8     月    20    日
附錄本案論罪科刑法條：
中華民國刑法第344條
乘他人急迫、輕率或無經驗貸以金錢或其他物品，而取得與原本
顯不相當之重利者，處1年以下有期徒刑、拘役或科或併科1千元
以下罰金。
中華民國刑法第304條第1項
以強暴、脅迫使人行無義務之事或妨害人行使權利者，處 3 年以
下有期徒刑、拘役或3百元以下罰金。


司法院資訊處製作；財團法人民間司法改革基金會備份。
